【裁判字號】    94,上,181
【裁判日期】    950628
【裁判案由】    清償借款
【裁判全文】
臺灣高等法院高雄分院民事判決           94年度上字第181號
上  訴  人  乙○○
訴訟代理人  吳剛魁律師
被上訴人    甲○○
上列當事人間請求清償借款事件，上訴人對於民國94年9 月27日
臺灣高雄地方法院93年度訴字第2673號第一審判決提起上訴，本
院於95年6月14日言詞辯論終結，判決如下：
    主  文
原判決關於命上訴人給付超過新臺幣壹佰貳拾肆萬壹仟元本息部
分，暨訴訟費用之裁判均廢棄。
上廢棄部分，被上訴人在第一審之訴駁回。
其餘上訴駁回。
第一、二審訴訟費用由上訴人負擔四分之三，餘由被上訴人負擔
。
    事實及理由
一、被上訴人主張：上訴人自民國84年至86年間陸續向被上訴人
    借款計新臺幣（下同）465 萬元，其並依此陸續簽發本票或
    支票予伊收執以供日後取償，嗣因上訴人簽發之票據屆期均
    未為兌付，被上訴人本擬追償全部借款債權，然因上訴人央
    求暫緩全部追償，乃先就上訴人積欠之300 萬元部分分別聲
    請臺灣臺北地方法院及原審予以核發支付命令並均已確定而
    取得執行名義（下稱已確定300 萬元），並已憑以向臺北地
    方法院93年度執字第22029 號執行事件，併該院88年度執字
    第12483 號執行事件強制執行上訴人薪資債權。所餘165 萬
    元則暫緩未為追償（下稱系爭債權），惟事後發覺上訴人尚
    有資力換購車輛，但所交付用以清償系爭借款之86年12月31
    日期面額165 萬元之支票，經於87年10月13日提示，竟遭退
    票，未獲兌現，顯係故意延滯上開債務之清償，為此，爰依
    消費借貸法律關係，請求判令上訴人應給付被上訴人165 萬
    元，及自87年10月14日起至清償日止按週年利率5%計算之利
    息等語。原審判命上訴人應如數給付，上訴人不服，提起上
    訴，被上訴人上訴答辯聲明：上訴駁回。
二、上訴人則以：上訴人固曾向被上訴人借款並簽發支票及本票
    以為清償憑證，然實際借貸之款項應僅有300 萬元而非被上
    訴人所主張之465 萬元，且票據為無因證券不足為借貸之證
    明，被上訴人應就上訴人尚有另行借貸165 萬元之情負舉證
    之責。況依被上訴人於95年3 月2 日所提自行製作之結算表
    （本卷43頁，下稱明細表）所示，自84年9 月23日起至85年
    10 月14 日止，上訴人向被上訴人所借款項共計465 萬元，
    因採預扣利息2 至3 分或9 厘方式借款，故應扣除未交付之
    本金12萬9000元、自85年8 月27日起以現金清償且被上訴人
    亦同意扣除之28萬元外，尚應扣除依序於85年3 月26日、同
    年8 月13日、8 月31日、12月5 日，以BN0000000 、BN0000
    000 、BN0000000 、BN0000000 號支票提之款項1 萬元、52
    萬元、11萬2500元、20萬元，總計應扣除125 萬1500 元 ，
    故僅尚欠39萬8500元等語為辯，上訴聲明：（一）原判決廢
    棄。（二）上廢棄部分，被上訴人於第一審之訴駁回。
三、被上訴人主張上訴人自84年起至86年間止，陸續向被上訴人
    借款，經結算後尚欠465 萬元，除已確定之300 萬元債權已
    依法取得支付命令為執行名義，並向臺灣臺北地方法院聲請
    強制執行扣押上訴人之薪資債權外，其餘系爭債權屢對上訴
    人催討遭拒等情，業據其提出支票及退票理由單、結算表（
    下稱總結算表）、台北地方法院88年度執字第12483 號執行
    命令（原審卷28至31頁），且上訴人對該300 萬元債務之真
    正亦不否認，堪信被上訴人此部分主張為真實。至所餘系爭
    債權則為上訴人所否認，是本件應予審究者，乃（一）總結
    算表所示債權是否真正？（二）總結算後是否因清償等原因
    ，致部分債權消滅，餘額為若干？茲分述如下：
四、總結算表所示債權是否真正？
    按上訴人已對總結節算表上借款人簽名人欄「乙○○」歷次
    簽名之真正自認，然以未借465 萬元等情詞語抗辯。查：
    （一）按票據為無因證券，票據債權人就其取得票據之原因
          ，固不負證明之責任，惟執票人如主張票據係發票人
          向其借款而簽發交付，而發票人抗辯未收受借款，消
          費借貸並未成立，則就借款已交付之事實，自應由執
          票人負舉證責任，最高法院89年度台上字第85號裁判
          要旨固可參照。惟此僅係就票據無因性與消費借貸要
          物性於舉證責任如何分配而為立論，先此敘明。
    （二）次按金錢借貸契約屬要物契約，應由貸與人就交付金
          錢之事實負舉證之責，但若貸與人提出之借用證內，
          經載明借款額，當日親收足訖無訛者，應解為貸與人
          就要物性之具備，已盡舉證責任，最高法院69年台上
          字第3546號判例意旨可供參照，雖該判例嗣因民法第
          474 條文字之修正而經該院決議刪除，然係顧慮原條
          文用語易遭誤會消費借貸契約係諾成契約而予修正，
          前開根據修正前法條所作成之判例因而隨之刪除，惟
          無論修法前後對借貸契約既均採要物契約見解（最高
          法院90年第4 次民事庭會議決議參照）。則上開判例
          有關要物性舉證責任之歸屬之闡示於法理上既無瑕疵
          ，自仍有參酌價值。
    （三）上訴人雖否認總結算表所示債權之真正，然依總結算
          表之記載分為「日期」、「借款金額」、「還款金額
          」、「尚欠款餘額」、「月息九厘，本金付清後再付
          利息累計額的一半即可」、「借款人簽名欄」各欄，
          而上訴人總共於總結算表借款人簽名欄上署名11次，
          依其簽名位置及日期，除第一次署名係確認借款金額
          及尚欠款餘額均為465 萬元外，其餘10次署名均係於
          其清償部分款項時確認親簽，有該總結算表足憑（原
          審卷29頁）。而依上開「日期」、「借款金額」、「
          還款金額」、「尚欠款餘額」、「月息九厘，本金付
          清後再付利息累計額的一半即可」、「借款人簽名欄
          」分欄之記載，文字簡單、意思清楚，別無何艱深難
          懂之字眼，稍具教育程度者即得輕易明白所載文義為
          何，衡以上訴人在中國菱電股份有限公司已就職多年
          ，此有上開臺北地方法院執行命令在卷（原審卷30至
          31 頁） 足證，顯示其自88年起即遭他債權人聲請強
          制執行扣薪中，若謂其連上開總結算表各欄所示意思
          為何尚且不知，顯與其年齡、就業、社會經驗等有違
          ，況如不知簽名本意，又怎會於嗣後清償部分款項時
          ，於各次清償日期借款人簽名欄內再度簽名，其確認
          意義又為何，此與常情有悖。
    （四）再者，如就多筆前債採舊賬結算方式，目的既在避免
          就先前多筆款項分別清算之繁複，僅就總餘額彙算，
          則彙算前之各筆款項之存在、及證明該債權債務關係
          之相關證據，應認被認定為已不爭執，蓋此時債權人
          可能因相信彙算完畢，而返還原先各單筆債務之證物
          與債務人，亦即通常係就結算後餘額逕為載明或另簽
          發同額票據以為證明，或作為支付、清償工具，此為
          實務上常見，是如依此種舊賬結算方式，尚且要求債
          權人應就各單筆法律關係舉證其交付之事實，非但與
          總餘額結算之本旨有悖。尤有進者，依被上訴人所提
          票據，確尚有上訴人簽發之300 元與165 萬元支票各
          一，此為上訴人所不爭，即令票據為無因證券，惟當
          事人間於結算後就餘額簽發票據，不但合於一般社會
          經驗，且參諸上開判例引述之法理，亦應作如此解釋
          ，否則即有違誠信，況若非如此，又如何得主張其上
          所載之28萬元為分次清償款？要言之，本件當事人間
          既已就前欠合意以結算方式為之，而無保留之附註或
          記載，應認被上訴人就借貸契約之成立（要物性）已
          盡舉證之責，即應認兩造於結算時借貸餘額確屬有效
          存在，從而，堪信被上訴人主張結算時，尚有465 萬
          元餘額為可信。
五、總結算後是否因清償等原因，致部分債權消滅，餘額為若干
    ？
    （一）按總結算時上訴人雖尚積欠被上訴人465 萬元（含已
          確定之300 萬元債權），然因借貸係採預扣利息方式
          ，且約定利息2 分至3 分或9 厘，又如系爭債權成立
          時，同意就總額即465 萬元部分扣除未交付之本金即
          所預扣之3 分利息餘額，此經被上訴人自認及陳明（
          本卷37、42頁），則所借之465 萬元，實際交付之款
          項應為451 萬500 元（0000000 ×0.97），即預扣13
          萬9500元未交付。然因上訴人僅主張扣除12萬9000元
          ，有言詞辯論狀可稽（本卷112 頁），是應認被上訴
          人已實際交付款項452 萬1000元。
    （二）總結算後上訴人共清償28萬元，有上開被訴人自己立
          證之總結算表足參。上訴人抗辯前於準備程序中雖同
          意如數扣除，但因被上訴人未如期還款，故應先扣利
          息云云。然上訴人於其製作且為上訴人簽名確認過之
          總結算表上，已載明「月息九厘，本金付清後再付利
          息累計額的一半即可」，且無如未依約清償即排除上
          開先充本金約定之記載，顯然二人間就抵充順序已有
          合意先扣本金，自均應受此抵充順序合意之拘束，是
          被上訴人此部分抗辯，不足採信，亦即28萬元部分應
          於本金中扣除。
    （三）上訴人雖另主張應再扣除被上訴人經由上開支票提示
          清償之1 萬元、52萬元、11萬2500元、20萬元計84萬
          2500元，然為被上訴人以上開票款係總結算前之清償
          ，且有部分為付利息，總結算表第一次日期欄雖載明
          85年12月31日，然係因總結算時以反推方式為之，實
          際日期應為上訴人簽名確認時為準等語抗辯。查總結
          算表第一次日期欄雖載明85年12月31日，然上訴人係
          於86年8 月間署名確認，依其署名時總結算表上借款
          金額、尚欠款餘額既已均記載為465 萬元，有上開總
          結算表可稽，設若當時已另清償高達84萬2500元，則
          就餘額何以未要求更正，況嗣後10次清償時又再度分
          別簽名，且均未爭執欠款數額。次查上開票據提示日
          期，均在上訴人簽名確認即86年8 月之前，有中國信
          託商業銀行函及附件支票影本等在卷（本卷76至82頁
          ）可憑，益徵被上訴人抗辯結算表上85年12月31日之
          記載係採反推方式，要非虛言。從而，上訴人主張84
          萬2500元部分應予扣除，即難信為真實。
    （四）按兩造結算時借貸金額雖為465 萬元，但因被上訴人
          採預扣利息方式交付款項，是實際上所借為452 萬
          1000元，扣除已確定債權300 萬元、陸續清償之28萬
          元，尚欠124 萬1000元迄未清償。從而上訴人主張被
          上訴人積欠上開款項，及請求自上開支票退票之翌日
          即87年10月14日起至清償日止，按週年利率5%計算之
          遲延利息，即為正當。
六、本件為判決基礎之事實已明，兩造其餘攻擊防禦方法，爰不
    逐一論述。
七、綜上所述，被上訴人本於消費借貸法律關係，請求上訴人給
    付124 萬1000元，及自民國87年10月14日起，清償日止按週
    年利率5%計算之利息部分，為有理由，應予准許；逾此所為
    請求，為無理由，應予駁回。原審就超過上開應准許部分，
    為上訴人敗訴之判決，尚有未洽。上訴意旨就此部分指摘原
    判決不當，求予廢棄改判，為有理由。至於上開應准許部分
    ，原審判命上訴人給付，核無違誤，上訴意旨，就此部分，
    仍執陳詞，指摘原判決不當，求予廢棄，為無理由，應駁回
    其上訴。
八、據上論結，本件上訴為一部有理由，一部無理由，依民事訴
    訟法第450條、第449條第1 項、第79條但書，判決如主文。
中    華    民    國    95    年    6     月    28    日
                              民事第五庭
                                  審判長法官     蔡明宛
                                  法      官     曾錦昌
                                  法      官     黃國川
以上正本證明與原本無異。
本件不得上訴。
中    華    民    國    95    年    6     月    28    日
                                  書  記  官     梁雅華


司法院資訊處製作；財團法人民間司法改革基金會備份。
